【裁判字號】    97,毒抗,126
【裁判日期】    971201
【裁判案由】    聲請強制戒治
【裁判全文】
臺灣高等法院高雄分院刑事裁定         97年度毒抗字第126號
    抗  告  人  臺灣高雄地方法院檢察署檢察官
    被      告  甲○○
上列抗告人因聲請被告強制戒治案件，不服臺灣高雄地方法院中
華民國97年10月6 日裁定（97年度審毒聲字第1363號），提起抗
告，本院裁定如下：
    主  文
抗告駁回。
    理  由
一、本件抗告意旨略以：被告甲○○本次於96年6 月11日再行施
    用毒品，距其之前90年10月2 日強制戒治期滿及89年再犯施
    用毒品之日均已逾5 年，並經臺灣高雄地方法院以97年審毒
    聲字第223 號裁定送觀察、勒戒後，認有繼續施用毒品之傾
    向，故本次被告所犯自應重行適用觀察、勒戒及強制戒治之
    治療性保安處分程序，不應再予訴追。詎原審疏未舉出並說
    明其理論基礎，即逕認現行毒品危害防制條例第20條第3 項
    規定「觀察、勒戒或強制戒治執行完畢後，5 年後再犯」之
    解釋，限於該施用毒品之行為人於觀察、勒戒或強制戒治執
    行完畢後，須「5 年內均未再有施用毒品之犯行」始足當之
    ，而脫逸法條文義及修法理由，不當擴充解釋，無次數之限
    制，永遠剝奪此類具有療效之病患性毒品犯得再藉由治療性
    保安處分而戒除毒癮之機會，實非妥適，為此提起抗告，請
    求撤銷原裁定，另為適法之裁定云云。
二、原裁定略以：(一)聲請意旨略以：被告因施用第一、二級毒品
    ，經本院裁定令入勒戒所觀察、勒戒後，認有繼續施用毒品
    之傾向，爰依毒品危害防制條例第20條第2 項之規定，聲請
    裁定令入戒治所施以強制戒治云云。(二)按施用第一、二級毒
    品為犯罪行為，毒品危害防制條例第10條定有處罰明文。故
    施用第一、二級毒品者，依前揭規定本應科以刑罰。惟基於
    刑事政策，對合於一定條件之施用者，則依同條例第20條、
    第23條之規定，施以觀察、勒戒及強制戒治之保安處分。又
    毒品危害防制條例於民國92年7 月9 日修正公布，自93年1
    月9 日施行，其中第20條、第23條將施用毒品之刑事處遇程
    序，區分為「初犯」及「5 年內再犯」、「5 年後再犯」。
    依其立法理由之說明：「初犯」，經觀察、勒戒或強制戒治
    後，應為不起訴處分或不付審理之裁定；經觀察、勒戒或強
    制戒治執行完畢釋放後，「5 年內再犯」者，因其再犯率甚
    高，原實施之觀察、勒戒及強制戒治既已無法收其實效，爰
    依法追訴或裁定交付審理。至於經觀察、勒戒或強制戒治執
    行完畢釋放後，「5 年後再犯」者，前所實施之觀察、勒戒
    或強制戒治已足以遮斷其施用毒品之毒癮，為期自新及協助
    其斷除毒癮，仍適用「初犯」規定，先經觀察、勒戒或強制
    戒治之程序。從而依修正後之規定，僅限於「初犯」及「5
    年後再犯」2 種情形，始應先經觀察、勒戒或強制戒治程序
    。倘被告於5 年內已再犯，經依法追訴處罰，縱其第3 次（
    或第3 次以上）再度施用毒品之時間，在初犯經觀察、勒戒
    或強制戒治執行完畢釋放5 年以後，惟其已不合於「5 年後
    再犯」之規定，且因其已於「5 年內再犯」，顯見其再犯率
    甚高，原實施觀察、勒戒或強制戒治，已無法收其實效，即
    應依該條例第10條處罰。至於第三次（或第三次以上）施用
    毒品之時間，是否宜有期間限制？以多久為適宜？則分屬刑
    事政策、專門醫學之範圍，非審判機關所能決定，有待循立
    法途徑解決（最高法院95年度第7 次刑事庭會議及97年度第
    5 次刑事庭會議決議、96年度台非字第119 號判決參照）。
    (三)被告前於88年因施用毒品案件，經本院以88年度毒聲字第
    2402號裁定送勒戒處所觀察、勒戒後，認無繼續施用毒品之
    傾向，於88年4 月8 日執行完畢釋放後，其又於89年間，因
    施用毒品案件，經本院以89年度毒聲字第7025號裁定，送觀
    察、勒戒後，認有繼續施用毒品之傾向，再經本院以89年度
    毒聲字第7690號裁定，令入戒治處所施以強制戒治，嗣經本
    院以90年度毒聲字第1434號裁定，停止戒治付保護管束，並
    於90年10月2 日強制戒治期滿視為強制戒治執行完畢，且檢
    察官就上揭施用毒品犯行起訴，並經本院以89年度訴字第24
    23號刑事判決分別判處有期徒刑8 月、6 月，並定應執行有
    期徒刑1 年確定等情，有臺灣高等法院被告前案紀錄表及臺
    灣高等法院在監在押全國紀錄表在卷可參。被告前既曾因施
    用毒品案件，經觀察勒戒後，於前開觀察勒戒執行完畢釋放
    後5 年內，再犯施用毒品罪，且經法院判處罪刑確定，復於
    聲請書所載之時間，施用海洛因之犯行，即非屬毒品危害防
    制條例第20條第3 項所定「5 年後再犯」之情形，檢察官自
    應逕行起訴，方屬適法。聲請人聲請本件觀察、勒戒即有未
    合，自無從准予強制戒治之聲請，應予駁回。
三、經查：被告甲○○前於88年因施用毒品案件（初犯），經臺
    灣高雄地方法院以88年度毒聲字第2402號裁定送勒戒處所觀
    察、勒戒後，認無繼續施用毒品之傾向，於88年4 月8 日執
    行完畢釋放後；其又於89年間，因施用毒品案件（5 年內再
    犯），經同院以89年度毒聲字第7025號裁定，送觀察、勒戒
    後，認有繼續施用毒品之傾向，再經同院以89年度毒聲字第
    7690號裁定，令入戒治處所施以強制戒治，嗣經同院以90年
    度毒聲字第1434號裁定，停止戒治付保護管束，並於90年10
    月2 日強制戒治期滿視為強制戒治執行完畢，且檢察官就上
    揭施用毒品犯行起訴，並經同院以89年度訴字第2423號刑事
    判決分別判處有期徒刑8 月、6 月，並定應執行有期徒刑1
    年確定，於96年2 月1 日假釋期滿視為執行完畢等情，有臺
    灣高等法院被告前案紀錄表及臺灣高等法院在監在押全國紀
    錄表在卷可參。被告前既曾因施用毒品案件，經觀察、勒戒
    後，於前開觀察勒戒執行完畢釋放後5 年內再犯施用毒品罪
    ，且經原審法院判處罪刑確定，復於本次96年6 月11日施用
    海洛因、甲基安非他命，即非屬毒品危害防制條例第20條第
    3 項所定「5 年後再犯」之情形，依上開最高法院95年度第
    7 次刑事庭會議及97年度第5 次刑事庭會議決議，縱其第3
    次（或第3 次以上）再度施用毒品之時間，在初犯經觀察、
    勒戒或強制戒治執行完畢釋放5 年以後，惟其已不合於「5
    年後再犯」之規定，且因其已於「5 年內再犯」，顯見其再
    犯率甚高，原實施觀察、勒戒或強制戒治，已無法收其實效
    ，即應依該條例第10條處罰，檢察官自應逕行起訴，方屬適
    法。聲請人聲請本件強制戒治即有未合。
四、原裁定以被告前既曾因施用毒品案件，經觀察勒戒後，於前
    開觀察勒戒執行完畢釋放後5 年內，再犯施用毒品罪，且經
    法院判處罪刑確定，復於96年6 月11日施用海洛因之犯行，
    即非屬毒品危害防制條例第20條第3 項所定「5 年後再犯」
    之情形，而駁回聲請人強制戒治之聲請，經核並無不合。檢
    察官抗告意旨，仍執前詞，指摘原裁定不當，為無理由，應
    予駁回。
五、據上論結，應依刑事訴訟法第412 條，裁定如主文。
中    華    民    國    97    年    12    月    1     日
                  刑事第二庭  審判長法  官  林正雄
                                    法  官  陳啟造
                                    法  官  黃壽燕
以上正本證明與原本無異。
不得再抗告。
中    華    民    國    97    年    12    月    1     日
                                    書記官  梁雅華


司法院資訊處製作；財團法人民間司法改革基金會備份。
